臺灣臺中地方法院刑事判決　　　　　　　　　　　　　九十年度訴字第一五五八號
　　公　訴　人　臺灣臺中地方法院檢察署檢察官
　　被　　　告　己○○
　　　　　　　　子○○
　　共　　　同　常照倫
　　選任辯護人
　　被　　　告　寅○○
　　選任辯護人　張繼準
右列被告等因重利等案件，經檢察官提起公訴（八十九年度偵字第一六七二七號），
本院判決如左：
    主  文
己○○、子○○共同以乘他人急迫，貸以金錢，而取得與原本顯不相當之重利為常業
，各處有期徒刑壹年。
己○○、子○○被訴恐嚇取財部分，無罪。
寅○○無罪。
    事  實
一、己○○、子○○係夫妻關係，與丑○○（業經本院發佈通緝，涉嫌恐嚇取財部分
    ，待緝獲後另行審結）共同基於常業重利之犯意聯絡，藉由開設「三民當舖」（
    址設臺中市○○路○段三二之一號）經營當舖業為掩護，從事地下錢莊重利放款
    之業務，利用附表壹所示之人需款周轉而陷於急迫之際，於附表壹所示時間，在
    「三民當舖」內貸以如附表壹所示之現金款項。其貸款方式為借款人每借款新臺
    幣（下同）一百萬元，以每個月為一期，每期利息為三萬元、六萬元、八萬元、
    九萬元或十萬元不等，換算週年利率為百分之三十六、百分之七十二、百分之九
    十六、百分之一百零八或百分之一百二十。借款人於「三民當舖」放款時先預扣
    第一個月利息，同時要求借款人簽發如附表貳所示之支票或本票供作擔保，恃此
    取得與原本顯不相當之重利，並以此為常業。嗣因借款人庚○○位於南投縣南投
    市○○○街二八號住處，於八十八年九月八日晚上八時十五分許，遭不詳姓名人
    士開槍射擊，警方懷疑與庚○○向「三民當舖」借款有關，經臺灣臺中地方法院
  檢察署檢察官指揮南投縣警察局南投分局警員，於八十八年十二月十四日，對己○○、子○○位於臺中縣霧峰鄉○○路一一三七巷三八弄五號住處實施搜索，並
    扣得如附表貳所示之支票、本票，因而循線查悉上情。
二、案經南投縣警察局南投分局報告臺灣臺中地方法院檢察署檢察官偵查起訴。
    理  由
壹、有罪部分
一、訊據被告己○○、子○○矢口否認有為右揭犯行，均辯稱：被告己○○經營之「
    三民當舖」，有向臺中市政府辦理營利事業登記，並加入臺中市當舖商業同業公
    會，為合法經營之當舖業者，依當舖業管理規則（於九十年八月二十七日廢止）
    第十七條第一項規定：「當舖業之月息利率，由內政部警政署、直轄市主管機關
    會同財政等有關機關及該同業公會依照當地銀行業擔保放款通行利率，參酌物價
    指數、當地經濟情況及公營當舖利率分別議定之。」，而依臺灣省當舖商業同業
    公會聯合會於八十三年十二月二十一日之公告：「當舖業收當物品利率為九分，
    得加收棧租及保險費四厘五。」。縱依起訴書所載最重利息每百萬元月息八萬元
    ，亦與前開當舖業之利率相當。且各債務人係於八十七年間，分別以汽車、珠寶
    、書畫、藝品、茶壺等物品，向被告己○○經營之「三民當舖」質押典當，其中
    流當而處分之物品，被告己○○已無保留單據，目前僅保留有乙○○之車號Ｈ４
    －７８８８號自用小客車流當過戶資料、曹太雨（原名辛○○）、李明孖（原名
    丙○○）之古董畫、自用小客車當票及流當資料、游傑翔之車號ＵＲ－１５５７
    號自用小客當票及押當切結書。又被告己○○經營之「三民當舖」已於八十九年
    八月二十八日讓渡他人，住宅亦於九二一大地震中全倒，相關憑證大多散佚而無
    從找尋，然被告己○○、子○○確無涉犯常業重利罪嫌，甚為明確等語。惟查：
（一）被告己○○、子○○、丑○○係利用「三民當舖」為掩護，從事地下錢莊放款
      業務，並利用借款人經濟陷於急迫之窘境，貸以金錢，而取得與原本顯不相當
      之重利：
      按當舖或其他以受質為營業者之質權即營業質權，依民法物權編施行法第十四
      條規定，無民法質權規定之適用。關於此等營業之質權，有當舖業管理規則（
      當舖業法業於九十年六月六日制定公布，當舖業管理規則於同年八月二十七日
      廢止）可資適用。依其規範，一方面無禁止流質契約之規定，一方面純採物之
      責任。前者乃當期屆滿後，當戶不取贖者，質物所有權即歸屬於當舖；後者為
      質物價值超過受當債權額，當舖不負返還餘額之義務，若質物價值不足受當債
      權額，當舖亦不得請求當戶補足，此為營業質權與民法上動產質權之最大差異
      。營業質權固非民法上動產質權，惟當舖既占有當戶為擔保債務之履行而移交
      之物品，於債務未受清償前得留置該物品，屆期當戶不取贖，當舖即取得該物
      品之所有權資以抵償，是營業質權自屬具擔保物權性質之特殊質權，以質物之
      占有為其權利存在之要件（最高法院八十六年度臺上字第一五二七號判決參照
      ）。是當舖業雖屬營業質權，仍以占有質物為其權利存在要件，苟非占有質物
      即無從成立營業質權，亦非屬當舖業之營業範疇，自無從主張依臺灣省當舖商
      業同業公會聯合會於八十三年十二月二十一日之公告：「當舖業收當物品利率
      為九分，得加收棧租及保險費四厘五。」之標準收取利息，而解免常業重利罪
      之刑責，核先說明。經查：
      1.乙○○因經營生意，急需金錢周轉票款，第一次於八十七年十一月十七日，
        簽發金額均為一百五十萬元之本票、支票各一紙，向「三民當舖」借款一百
        五十萬元，並提供廣泰營造股份有限公司所有之車號Ｈ４－７８８８號自用
        小客車供作擔保品，但僅留存車籍資料，實則車輛仍係乙○○在使用，利息
        以每一百萬元，每個月八萬元計算，預扣第一個月利息十幾萬元，本金利息
        業已全數清償完畢；第二次於八十八年一月十六日，簽發金額七十萬元及三
        十五萬六千元的支票各一張，向「三民當舖」借款一百萬元，並沒有提供任
        何擔保品，而係沿用第一次借款時所留存之車籍資料，利息以每一百萬元，
        每個月八萬元計算，預扣第一個月利息八萬元，後來有清償六萬元，又由乙○○的太太蘇美麗簽發了一張三十一萬六千元的本票，換回三十五萬六千元
        的支票，目前仍積欠一百零二萬元未為清償等情，業據證人乙○○於本院審
        理時證述明確（詳本院九十一年八月二十一日審判筆錄），並有乙○○簽具
        之押當車輛借用契約書乙紙及附表貳編號一、二所示扣案之票據在卷足憑，
        堪認乙○○所言為真實。
      2.游傑翔因其經營之酈爾電子有限公司被倒帳，急需金錢周轉，於八十七年間
        陸續向「三民當舖」借款三百多萬元，利息以每一百萬元，每個月六萬至八
        萬元計算，預扣第一個月利息等情，業據證人即游傑翔配偶辰○○於本院審
        理時證述明確（詳本院九十一年九月四日審判筆錄），並有附表貳編號三所
        示之票據扣案可資佐證，游傑翔固有提供酈爾電子有限公司所有之車號ＵＲ
        －１５５７號、車號ＯＢ－９６９９號二部自用小客車供作擔保品，然前開
        自用小客車均不在被告己○○、子○○經營之「三民當舖」占有中，有押當
        車輛借用切結書二紙在卷足憑。且觀諸游傑翔借款金額為三百多萬元，而車
        號ＵＲ－１５５７號自用小客車所得貸款之金額僅有三十三萬元，有當票乙
        紙在卷可憑，顯不足供作借款金額之擔保，足見前開自用小客車並非實際典
        當於「三民當舖」，而係與乙○○為相同情況，僅以留存車籍資料於「三民
        當舖」，圖以經營當舖業以掩飾其常業重利犯行。
      3.巳○○因被倒會，急需金錢周轉，於八十六年至八十七年間，以交付如附表
        貳編號四所示之票據，陸續向「三民當舖」借款一百二十五萬元，利息以每
        一百萬元，每個月六萬元計算，預扣第一個月利息，並無提供任何擔保品典
        當，目前業已全數清償完畢等情，業據證人巳○○於本院審理時證述明確（
        詳本院九十一年九月四日審判筆錄），並有附表貳編號四所示之票據扣案可
        資佐證。
      4.壬○○因投資房地產虧損，急需金錢周轉，於八十六年至八十七年間，以交
        付如附表貳編號五所示之票據，陸續向「三民當舖」借款五百五十萬元，利
        息以每一百萬元，每個月六萬元計算，預扣第一個月利息，並提供臺中縣大
        里市○○段內新小段二二地號土地及臺中縣大里市○○段七三五八建號房屋
        供作抵押等情，業據證人壬○○、甲○○於本院審理時證述明確（詳本院九
        十一年九月四日審判筆錄），並有附表貳編號五所示之票據及臺中縣大里市
        ○○段七三五八建號建物登記謄本扣案可資佐證。
      5.卯○○因經濟周轉困難，急需金錢周轉，於八十七年間，以交付如附表貳編
        號六所示之票據，陸續向「三民當舖」借款五百十萬元，利息以每一百萬元
        ，每個月六萬元計算，預扣第一個月利息，並無提供任何擔保品典當，目前
        積欠三百八十萬元等情，業據證人卯○○於本院審理時證述明確（詳本院九
        十一年九月四日審判筆錄），並有附表貳編號六所示之票據扣案可資佐證。
      6.庚○○因軋票，急需用錢，於八十七年間，以交付如附表貳編號七所示之票
        據，陸續向「三民當舖」借款一百多萬元，利息以每一百萬元，每個月三萬
        元，沒有預扣利息，並未提供任何擔保品典當，目前本息均已清償完畢等情
        ，業據證人庚○○於本院審理時證述明確（詳本院九十一年九月四日審判筆
        錄），並有附表貳編號七所示之票據扣案可資佐證。
      7.戊○○因工程款延誤，急需周轉，於八十八年間，以交付如附表貳編號八所
        示之票據等，陸續向「三民當舖」借款二千萬元，利息每一百萬元，每個月
        九萬元計算，預扣第一個月利息，並未提供任何擔保品典當，目前已清償完
        畢等情，業據證人戊○○於本院審理時證述明確（詳本院九十一年九月四日
        審判筆錄），並有附表貳編號八所示之票據扣案可資佐證。
      8.午○○因生意周轉，急需用錢，於八十七年間，以交付如附表貳編號九所示
        之票據，陸續向「三民當舖」借款二百多萬元，利息每一百萬元，每個月十
        萬元計算，預扣第一個月利息，並未提供任何擔保品典當，目前僅清償二、
        三十萬元等情，業據證人午○○、丁○○於本院審理時證述明確（詳本院九
        十一年十月二十三日審判筆錄），並有附表編號九所示之票據扣案可資佐證
  。
      觀諸前開借款人均係因生意周轉、軋票、工程延誤、投資房地產虧損或遭倒會
      等情況，急需金錢，而向被告己○○、子○○、丑○○經營之「三民當舖」借
      款；其中乙○○、游傑翔雖有提供自用小客車車籍資料供「三民當舖」製作「
      押當車輛借用切結書」，實則該自用小客車自始均為乙○○、游傑翔所占有使
      用，並未由「三民當舖」實際占有該質物，無從成立營業質權。而巳○○、壬○○、卯○○、庚○○、戊○○、午○○則並無提供任何擔保品向「三民當舖
      」典當，均屬一般借貸性質，非屬當舖業之營業範疇，被告己○○、子○○自
      無從主張依臺灣省當舖商業同業公會聯合會於八十三年十二月二十一日之公告
      ：「當舖業收當物品利率為九分，得加收棧租及保險費四厘五。」之標準收取
      利息；又被告己○○、子○○、丑○○貸款方式為借款人每借款一百萬元，以
      每個月為一期，每期利息為三萬元、六萬元、八萬元、九萬元或十萬元不等，
      換算週年利率高達百分之三十六、百分之七十二、百分之九十六、百分之一百
      零八或百分之一百二十，並於放款時先預扣第一個月利息，顯見渠等係利用經
      營「三民當舖」為掩護，從事地下錢莊放款業務，並利用借款人經濟陷於急迫
      之窘境，貸以金錢，而取得與原本顯不相當之重利無訛。
（二）被告己○○、子○○、丑○○均為常業重利罪之共同正犯：
      按共同正犯，係共同實施犯罪行為之人，在共同意思範圍內，各自分擔犯罪行
      為之一部，相互利用他人之行為，以達其犯罪之目的，其成立不以全體均行參
      與實施犯罪構成要件之行為為要件；參與犯罪構成要件之行為者，固為共同正
      犯；以自己共同犯罪之意思，參與犯罪構成要件以外之行為，或以自己共同犯
      罪之意思，事前同謀，而由其中一部分人實行犯罪之行為者，亦均應認為共同
      正犯，使之對於全部行為所發生之結果，負其責任（大法官會議釋字第一Ｏ九
      號解釋參照）。經查：
      1.前開借款人固均係向被告己○○接洽而借貸款項，然證人李明孖向「三民當
        舖」典當物品（此部分因符合營業質權需占有質物之規定，得依臺灣省當舖
        商業同業公會聯合會於八十三年十二月二十一日之公告：「當舖業收當物品
        利率為九分，得加收棧租及保險費四厘五。」之標準收取利息，不成立常業
        重利罪，詳如後述。）亦曾向被告子○○接洽辦理等情，業據證人李明孖於
        本院審理時結證明確（詳本院九十一年十月二日審判筆錄），且被告子○○
        均曾出面向借款人乙○○、巳○○、壬○○、卯○○、戊○○、午○○及借
        款人游傑翔配偶辰○○索討債務等情，復據證人乙○○、巳○○、壬○○、
        甲○○、戊○○、卯○○、午○○及辰○○於本院審理時證述明確，足見被
        告子○○確實參與「三民當舖」之經營，雖未實際參與放款部分之行為，然
        既實際參與「三民當舖」之經營，且出面向借款人要求清償借款本息，而有
        收取重利之行為，其共犯前開常業重利犯行，至為明顯。
      2.被告丑○○為「三民當舖」之股東，自八十七年初開始插暗股，投資五十萬
        元等情，業據被告丑○○於警詢時坦承不諱（詳八十八年十二月二十二日偵
        訊筆錄），核與被告己○○供陳情節相符（詳本院九十一年三月二十二日審
        判筆錄）。參以被告丑○○於檢察官偵查時坦承任職於「三民當舖」，負責
        櫃檯，專責鐘錶鑑定及監理業務等情（詳九十年四月十三日訊問筆錄）及證
        人卯○○、壬○○、辰○○均證稱被告丑○○曾出面向渠等索討債務等情，
        顯見被告丑○○亦確實參與「三民當舖」之經營，雖無積極證據證明其實際
        參與放款部分之行為，然其既實際參與「三民當舖」之經營，且出面向借款
        人要求清償借款本息，而有收取重利之行為，其共犯前開常業重利犯行，亦
        至為明顯。
二、按刑法上所謂常業犯，指反覆以同種類行為為目的之社會活動之職業性犯罪而言
    ，至於犯罪所得之多寡，是否恃此犯罪為唯一之謀生職業，則非所問，縱令兼有
    其他職業，仍無礙於該常業犯罪之成立。（最高法院八十五年臺上字第五一Ｏ號
    判例參照）。被告己○○、子○○經營地下錢莊，利用借款人急迫之際貸與金錢
    ，取得與原本顯不相當之重利，期間長達二年有餘，借款人數眾多，貸款金額甚
    鉅，顯係反覆以借貸金錢收取重利為目的之社會活動之職業性犯罪無訛。核被告
    己○○、子○○所為，均係犯刑法第三百四十五條之以乘他人急迫，貸以金錢，
    而取得與原本顯不相當之重利為常業罪。被告己○○、子○○與被告丑○○間，
    有犯意聯絡及行為分擔，均為共同正犯。附表壹編號六至八所示之常業重利犯行
    ，公訴意旨雖未論及，然與前開起訴部分有實質上一罪關係，為起訴效力所及，
    本院自應併予審理。爰審酌被告己○○、子○○並無刑事前案紀錄，有臺灣高等
    法院被告全國前案紀錄表暨臺灣臺中地方法院檢察署刑案資料查註紀錄表附卷可
    稽，堪認渠等品行尚佳，並斟酌被告等均正值壯年，不思以正途掙取金錢，因利
    慾薰心而經營地下錢莊收取重利，危害正常經濟秩序甚鉅，犯罪後猶飾詞卸責，
    難認已有悔意等一切情狀，量處如主文所示之刑，以示懲儆。扣案如附表貳所示
    之票據，為被告借款予附表壹所示之人之債權憑證，雖有收取重利之行為，但仍
    有借款之事實，是該票據並非被告因犯罪所得之物，爰不為沒收之諭知。
三、公訴意旨另以：被告己○○、子○○共同基於常業重利之犯意聯絡，藉由開設「
    三民當舖」（址設臺中市○○路○段三二之一號）經營當舖業為掩護，從事地下
    錢莊重利放款之業務，利用李明孖（起訴書誤載為李明玨）、曹太雨（起訴書誤
    載為曹雨）、癸○○需款周轉而陷於急迫之際，分別於八十六年底起，貸款數萬
    元至百萬元之款項與李明孖、曹太雨，收取每一百萬元月息七萬元之高利及八十
    八年五月十四日，貸款三十萬元之款項與癸○○，收取每十萬元月息六千元之高
    利，恃此取得與原本顯不相當之重利，並以此為常業，因認被告己○○、子○○
    就此部分另涉有刑法第三百四十五條之以乘他人急迫，貸以金錢，而取得與原本
    顯不相當之重利為常業罪嫌。惟按事實之認定，應憑證據，如未能發現相當證據
    ，或證據不足以證明，自不能以推測或擬制之方法，以為裁判基礎（最高法院四
    十年度臺上字第八六號判例參照）。經查，被告己○○、子○○確有經營「三民
    當舖」，有臺中市政府營利事業登記證、臺中市當舖商業同業公會會員證附卷可
    稽，而李明孖係提供其先生曹太雨經營之精格藝框社所有之車號Ａ８－４１２６
    號自用小客車及古董畫，向「三民當舖」典當四、五百萬元，並實際將前開物品
    質押於「三民當舖」等情，業據證人李明孖、曹太雨於本院審理時證述明確（詳
    本院九十一年十月二日審判筆錄），並有車號Ａ８－４１２６號自用小客車汽車
    行車執照、當票、委託切結書在卷足憑；癸○○係提供自用小客車向「三民當舖
    」典當，並實際將前開車輛質押於「三民當舖」等情，亦據證人癸○○於本院審
    理時結證明確（詳本院九十一年十月二十三日審判筆錄）。李明孖、癸○○既實
    際向「三民當舖」典當物品，且收取之利息並未逾越臺灣省當舖商業同業公會聯
    合會於八十三年十二月二十一日公告：「當舖業收當物品利率為九分，得加收棧
    租及保險費四厘五。」之標準，即屬合法經營當舖業之範疇，自不成立常業重利
    罪，此部分既無積極證據證明被告己○○、子○○有何常業重利之行為，核屬不
    能證明被告己○○、子○○犯罪，本應諭知無罪之判決，然公訴意旨認此部分與
    前開有罪部分，有實質上一罪關係，本院爰不另為無罪之諭知，附此說明。
四、被告丑○○（涉嫌恐嚇取財部分，業經本院發佈通緝，待緝獲後另行審結）另涉
    有刑法第三百四十五條之以乘他人急迫，貸以金錢，而取得與原本顯不相當之重
    利為常業罪嫌，業如前述，惟此部分既未據檢察官提起公訴，本院無從審理，應
    由檢察官另為適法之處理，併予說明。
貳、無罪部分：
一、公訴意旨略以：被告己○○、子○○、丑○○（業經本院發佈通緝，待緝獲後另
    行審結）、寅○○共同意圖為自己不法之所有，並基於概括犯意，於借款人壬○○、游傑翔、卯○○、巳○○無力清償本息之際，以至壬○○與其妻甲○○住處
    噴漆、砸毀物品，並揚言殺害壬○○、甲○○；至游傑翔之妻辰○○工作場所及
    娘家恐嚇威逼，揚言對其幼兒不利，並於臺灣臺中地方法院檢察署偵查庭外，出
    言恐嚇相逼；至卯○○住處噴漆、吐檳榔汁，揚言對其生命不利；至巳○○住處
    及娘家言詞恐嚇對其生命及子女不利等方式，恐嚇前開借款人及其家屬，致渠等
    心生畏懼而交付本金或利息，因認被告己○○、子○○、寅○○共同涉犯刑法第
    三百四十六條第一項之恐嚇取財罪嫌。
二、公訴意旨認被告己○○、子○○、寅○○共同涉犯刑法第三百四十六條第一項之
    恐嚇取財罪嫌，係以壬○○、甲○○、辰○○、卯○○、巳○○之指述為其論據
    。訊據被告己○○、子○○、寅○○均堅詞否認有為右揭犯行，被告己○○、子
    ○○均辯稱：（一）被告丑○○係「三民當舖」員工，或有受命於被告己○○前
    往向壬○○、甲○○討債，然其具體言行並非被告己○○所能拘束，是縱被告丑
    ○○有手段不當之情形，亦不能憑以認定係出自被告己○○、子○○之教唆，或
    認定有共同犯罪之情形。壬○○於檢察官偵訊時供稱被告子○○帶領之小弟對其
    住處亂噴漆，並砸壞電視機等情，與其於警詢時陳述情節迥異，且無任何照相存
    證資料，顯有添油加醋之情形。而甲○○為壬○○之配偶，陳述之詞不無偏頗，
    且其於警訊時亦僅陳稱被告丑○○帶二人到其家中討債等語，並無被告己○○實
    際參與之事實。（二）依辰○○於警詢及檢察官偵查時均陳稱僅有被告丑○○有
    向其表示威脅性語氣討債，被告子○○、己○○雖有個別以電話或登門討債，但
    「口氣比較好」等語，適足以證明被告子○○、己○○並無具體恐嚇犯行，更無
    從因被告丑○○個人行為，推論被告子○○、己○○為共同正犯。（三）卯○○
    於警詢、檢察官偵查均陳稱「寅○○帶同四名男子至我公司揚言要我快還錢。」
    ；「己○○曾多次打電話到我住處恐嚇。」等語，然並未具體說明被告子○○、
    己○○有何實際恐嚇之行為。（四）巳○○於警詢時並未陳稱有遭恐嚇之情形，
    於檢察官初訊時亦陳稱討債過程中，被告己○○口氣很不好，但仍不致有恐嚇使
    其害怕等情，惟嗣又改稱對方時常來電表示，如果不還錢，就是讓他們活不下去
    等語，其先後供述顯不一致，無從認定被告己○○、子○○涉犯刑法第三百四十
    六條第一項之恐嚇取財罪嫌。被告寅○○辯稱：其與被告己○○只是朋友，偶而
    才至被告己○○經營之「三民當舖」聊天，不可能與被告己○○就公訴人所指之
    犯罪行為有何犯意聯絡及行為分擔，且唯一指證被告寅○○之卯○○於警詢時陳
    稱：「八十八年四月底，有不知名五人，到我位於臺中市○○街一五五號之公司
    ，進門後口氣很不好，叫我快還錢，若未還錢就別想營業，並說若下午再營業就
    試試看。．．．過了三、四天寅○○帶同另四名不知姓名男子又到我公司，揚言
    要我快還錢，否則就不要做了．．．。」；於檢察官偵查中則陳稱「（寅○○）
    他也有來。但他一直重複要我還錢之話，把我精神轟炸。」；於法院審理時又稱
    「八十八年四月底的時候，有寅○○、丑○○還有其他人。當時只是說話比較兇
    。有說若不還錢就別想營業，若下午再營業就試試看。隔了三、四天，寅○○又
    帶了四個男子到我的公司，說若不還錢就不要做了．．．。」，前後供述迥異，
    實難採信。被告寅○○確係於被告子○○欲前去向卯○○討債時，恰於被告己○○開設之「三民當舖」內與朋友聊天，基於朋友立場，順道前去幫忙，並無以惡
    害相加之恐嚇行為，且縱被告寅○○曾有「若不還錢，則卯○○亦無法營業」等
    語，亦僅係指既然債務人尚有餘錢可以營業，當可以店內資產清償債務之意，其
    手段與目的間既具合理內在之關連，即難認被告寅○○要求債務人還錢之行為有
    何非難性，亦即並無違法性可言。至於卯○○另指其房屋外牆遭人噴漆「欠錢還
    錢」及遭人至其住處吐檳榔汁，並無積極證據證明係被告寅○○所為，且前開行
    為是否為以惡害相加之恐嚇行為，亦有疑義等語。
三、按犯罪事實應依證據認定之，無證據不得推定其犯罪事實；不能證明被告犯罪者
    ，應諭知無罪之判決，刑事訴訟法第一百五十四條、第三百零一條第一項，分別
    定有明文。次按認定不利於被告之事實，須依積極證據，苟積極證據不足為不利
    於被告事實之認定時，即應為有利於被告之認定，更不必有何有利之證據（最高
    法院三十年上字第八一六號判例參照）；被害人所述被害情形如無瑕疵可指，而
    就其他方面調查又與事實相符，其供述始足據為判決之基礎，倘其陳述尚有瑕疵
    ，且無從認定與事實相符者，即無從採為論罪科刑之根據（最高法院三十二年上
    字第六五七號、六十一年臺上字第三Ｏ九九號判例參照）。再按刑法第三百四十
    六條第一項之恐嚇取財罪，係以意圖為自己或第三人不法所有為構成要件之一，
    若僅以恐嚇方法使人交付財物，而並無不法所有之意圖者，縱令其行為或可觸犯
    他項名，要無由成立本條項之恐嚇取財罪。最高法院二十四年上字第三六六六號
    判例參照。經查：
（一）壬○○、游傑翔、卯○○、巳○○確曾向被告己○○、子○○、丑○○共同經
營之「三民當舖」借款，於被告己○○、子○○、丑○○、寅○○分別向渠等
      要求還款之際，壬○○、游傑翔、卯○○、巳○○確實仍有借款未為清償等情
      ，業據證人壬○○、辰○○、卯○○、巳○○證述明確。是無論被告等使用之
      方法是否涉及恐嚇犯行，既屬催討實際存在之債權，即無不法所有之意圖，要
      難以刑法第三百四十六條第一項恐嚇取財罪相繩。
（二）
    1.壬○○於警詢時固陳稱：「己○○有叫一名男子綽號叫阿昇到我家討債，並揚
      言若不於十二月七日還款一百萬元，十二月二十日須全數還清，如未全數還清
      ，就要殺我。」；「大約十二月初，己○○之夫子○○與阿昇及二位不詳之男
      子，在中午十二時許到我家向我太太（甲○○）說叫我不要再躲了，若我無法
      在十二月七日、十二月二十日全數還清，就要殺我。」；「被告丑○○在電話
      中揚言：『你不要跑，不然被我找到，要讓你死的很難看。』」等語；於檢察
      官偵查時則改稱：「子○○及所帶領之小弟對我家亂噴漆，砸壞我家電視等，
      還有不詳姓名小弟對我揚言，如不還錢，要殺我。」等語；於本院審理時又稱
      ：「到三民當舖說要還錢的時後，小弟要把我抓出去打。有把我拉出去，但是
      沒有打。後來在八十八年四月間，丑○○又打電話給我說，要給我死的很難看
      。子○○也有打電話給我，但是沒有說其他恐嚇的話。也有到家裡討債，但是
      我不在家，是我的太太甲○○在家。」等語；證人即壬○○配偶甲○○於本院
      審理時亦證稱：「八十八年四月四日的時候有三個人到我們家，有子○○、丑
      ○○還有一個禿頭的。有說如果找到我的先生壬○○要給他死的很難看。」等
      語。渠等就恐嚇之過程，前後陳述並不一致，容有疑義。
    2.辰○○於警詢時固陳稱：「在八十八年十一月十六日前後，有三名男子到我工
      作之台新醫院找我，出示我先生所開立之支票影本，要我還款，我因沒錢所以
      無法替我先生還錢，接著丑○○說：『妳在醫院上班是明處，又帶有三名小孩
      ，我在暗處，要押人是很容易的，而不必我自己押，隨便叫個小弟就可將你們
      押走。」；「十一月底的某日十九時許，我帶二名小孩到我娘家，隨後丑○○
      等三人便進入到我娘家向我討錢，並以威脅口氣說：『妳的小孩很可愛，很英
      俊喔。』」；檢察官偵查時則改稱：「丑○○出示我先生開立之本票，且表明
      係代表三民當舖來要帳的，他要我還錢，還說他在暗的地方，我在明的地方，
      如果有什麼事，我也無法承擔等語，又說要讓我在醫院待不下去，又說他也知
      道我小孩子在那一家安親班等語，也說若小孩子出了什麼事，也不要太意外等
      語，此外，他還到我娘家去找我二次，另外己○○也到我小孩子之安親班附近
      等我，子○○也來醫院找過我，並打過電話給我，要我代我先生還錢，但許男
      及柯女之口氣比較好」；「我一開庭步出偵查庭，被告己○○、子○○及另外
      帶來不詳姓名之人把我攔阻，質問我何以出此招，且搬家不告知他們，讓他們
      要不到錢，又說我陷害他們，且他們看過我在調查站之筆錄，對方還要我跟他
      們到對面談，還一直逼問我現在住址在何處，錢怎麼不還。」等語；於本院審
      理時則稱：「（三民當舖的人）他們會去安親班的門口跟小孩。他們曾經在台
      新醫院的時候，丑○○曾說過『你在醫院上班是明處又帶有三名小孩，我在暗
      處，要押人是很容易的，而且不必我自己押，隨便叫個小弟就可以將你們押走
      』。在我娘家的時候，有說過我的小孩很可愛、很英俊。」；「（有幾個人去
      ？）有時候二個，有時候四個。（提示丑○○的照片，問這個人有去？）有。
      」；「（子○○）沒有說什麼恐嚇的話，就是要來要錢。（子○○有無跟丑○○去過？）沒有。他是跟另外一個人去的。」等語。就三民當舖前往索討債務
      之人數及恐嚇內容及過程，前後陳述並不相符。且依其所述，被告己○○、子
      ○○在偵查庭外之言行，語意間雖充滿索討債務之意思，然尚難認有何恐嚇之
      行為。
    3.卯○○於警詢時固陳稱：「己○○找了很多黑社會的人來逼債，並揚言不讓我
      活，使我全家都感到很害怕。」；「八十八年四月底，有不知名五人，到我位
      於臺中市○○街一五五號公司處，進門後口氣很不好，叫我快還錢，若未還錢
      就別想營業，並說下午若再營業就試看看，．．．。過了三、四天寅○○帶同
      另四名不知姓名男子又到我公司，揚言要我快還錢，否則就不要做了，隔了二
      天，公司的鐵捲門及牆都被人用紅漆亂噴，並寫上「卯○○欠錢未還」字樣，
      使我及家人都感到害怕。到了五月下旬，寅○○又帶人來討債，要我們公司都
      不用做了，使我及家人很害怕，己○○並多次打電話到我住處，恐嚇說：『不
      還錢，就是讓我沒命，也不讓你活』及揚言『你不還錢就跑路啊，不要讓我找
      到。』使我及家人感到害怕。．．．八月初，丑○○及子○○又到我家，我不
      在，他們即逕自進入我屋內，丑○○並在我臥室裡面地板，沿著走道一直吐檳
      榔汁．．．」等語；檢察官偵查時改稱：「每天都有一堆人來找我，還在住處
      附近噴漆留字，還有人揚言：妳不還我錢，就是不讓我活，那我也不讓妳活等
      語。」；「（寅○○）他也有來，但他一直重覆要我還錢之話，把我精神轟炸
      ，他是討債一夥人之帶頭者，也是出現在我家最多次的人」等語，於本院審理
      時則稱：「八十八年四月底的時候，有寅○○、丑○○，還有其他人。當時只
      是說話比較兇。有說若不還錢就別想營業，若下午再營業就試試看。隔了三、
      四天，寅○○又帶了四個男子，到我的公司，說若不還錢，就不要做了。我公
      司的鐵捲門和牆壁也有被噴上卯○○欠錢未還。己○○也有打電話到我的住處
      ，說『若不還錢，就是要你沒命，也不讓你活』。也有說『若不還錢就跑路，
      也不要讓我找到』。八十八年初，丑○○、子○○也有到我的辦公室樓上住家
      ，當時我不在家，結果丑○○在我的臥室吐檳榔汁，這是我辦公室的小姐說的
      ，我回去也有發現到處都有檳榔汁。」等語。就被告寅○○究竟有無恐嚇言行
      及被告四人之恐嚇行為，前後陳述迥異。
    4.巳○○於檢察官偵查時陳稱：「對方耍盡一切手段騷擾，時常來電話說：如果
      不還錢，就是讓他們活不下去，但如果他們活不下去，一定會讓我們先活不下
      去等語，且還到我娘家撒冥紙」等語；於本院審理時則稱：「（三民當舖有無
      暴力討債的情形？）我會清償是因為三民當舖請年輕人來跟我先生討債的。只
      有態度比較不好。」等語。就被告四人是否確有恐嚇行為，前後陳述並不相同
      。
    5.觀諸證人壬○○、甲○○、辰○○、卯○○、巳○○就渠等遭恐嚇之情節，前
      後證述不一，已難令人採信，且有關被告四人涉嫌恐嚇取財之部分，均只有前
      開被害人之指述，而無其他證據足供調查佐證。被害人之指述復有前開瑕疵，
      本諸罪疑惟輕之原則，自難單以渠等存有瑕疵之指述，為被告論罪科刑之依據
      。此外，復查無其他積極證據足資證明被告己○○、子○○、寅○○有何公訴
      人所指恐嚇取財之行為，核屬不能證明被告己○○、子○○、寅○○犯恐嚇取
      財罪，均應諭知無罪之判決。
據上論斷，應依刑事訴訟法第二百九十九條第一項前段、第三百零一條第一項，刑法
第二十八條、第三百四十五條，罰金罰鍰提高標準條例第一條前段，判決如主文。
中      華      民      國    九十一    年     十一     月      六      日
                              臺灣臺中地方法院刑事第三庭
                                      法  官  陳  得  利
右正本證明與原本無異。
如不服本判決，應於判決送達後十日內向本院提出上訴狀，上訴於臺灣高等法院臺中
分院( 須附繕本 )。
                                      書記官
中      華      民      國    九十一    年     十一     月      十一    日
附表壹：
┌──┬───┬────┬────┬────┬────┬────┬───┐
│編號│借款人│借款日期│借款金額│簽發票據│利    息│預扣利息│清償否│
├──┼───┼────┼────┼────┼────┼────┼───┤
│ 一 │乙○○│八十七年│一百五十│詳如附表│一百萬每│預扣第一│清償完│
│    │      │十一月十│萬元    │貳編號一│月利息八│個月利息│畢    │
│    │      │七日    │        │        │萬元    │        │      │
│    ├───┼────┼────┼────┼────┼────┼───┤
│    │乙○○│八十八年│一百萬元│詳如附表│同右    │預扣第一│餘一百│
│    │      │一月十六│        │貳編號二│        │個月利息│零二萬│
│    │      │日      │        │        │        │        │元    │
├──┼───┼────┼────┼────┼────┼────┼───┤
│ 二 │游傑翔│八十七年│三百多萬│詳如附表│一百萬每│預扣第一│否    │
│    │      │八月間  │元      │貳編號三│月利息六│個月利息│      │
│    │      │        │        │        │至八萬元│        │      │
├──┼───┼────┼────┼────┼────┼────┼───┤
│ 三 │巳○○│八十六年│一百二十│詳如附表│一百萬每│預扣第一│清償完│
│    │      │至八十七│五萬元  │貳編號四│月利息六│個月利息│畢    │
│    │      │年間    │        │        │萬元    │        │      │
├──┼───┼────┼────┼────┼────┼────┼───┤
│ 四 │壬○○│八十六年│五百五十│詳如附表│一百萬每│預扣第一│否    │
│    │  │至八十七│萬元    │貳編號五│月利息六│個月利息│      │
│    │      │年間    │        │        │萬元    │        │      │
├──┼───┼────┼────┼────┼────┼────┼───┤
│ 五 │卯○○│八十七年│五百十萬│詳如附表│一百萬每│預扣第一│餘三百│
│    │      │間      │元      │貳編號六│月利息六│個月利息│八十萬│
│    │      │        │        │        │萬元    │        │元    │
├──┼───┼────┼────┼────┼────┼────┼───┤
│ 六 │庚○○│八十七年│一百多萬│詳如附表│一百萬每│無      │清償完│
│    │      │間      │元      │貳編號七│月利息三│        │畢    │
│    │      │        │        │        │萬元    │        │      │
├──┼───┼────┼────┼────┼────┼────┼───┤
│ 七 │戊○○│八十七年│二千萬元│詳如附表│一百萬每│預扣第一│清償完│
│    │      │至八十八│        │貳編號八│月利息九│個月利息│畢    │
│    │      │年間    │        │        │萬元    │        │      │
├──┼───┼────┼────┼────┼────┼────┼───┤
│ 八 │午○○│八十七年│二百多萬│詳如附表│一百萬每│預扣第一│只清償│
│    │      │至八十八│元      │貳編號九│月利息十│個月利息│二、三│
│    │      │年間    │        │        │萬元    │        │十萬元│
└──┴───┴────┴────┴────┴────┴────┴───┘
附表貳：
┌──┬─────┬──────┬────┬───┬────┬───┐
│編號│票     號 │金        額│發 票 日│發票人│票據種類│備  註│
├──┼─────┼──────┼────┼───┼────┼───┤
│ 一 │TH0000000 │一百五十萬元│87.11.17│乙○○│本票    │扣  案│
│    │          │            │        │粘正傑│        │      │
│    ├─────┼──────┼────┼───┼────┼───┤
│    │不詳      │一百五十萬元│87.11.17│乙○○│支票    │未扣案│
├──┼─────┼──────┼────┼───┼────┼───┤
│ 二 │AC0000000 │七十萬元  │88.3.16 │彰億建│支票    │扣  案│
│    │          │            │        │設有限│        │      │
│    │          │            │        │公司  │        │      │
│    ├─────┼──────┼────┼───┼────┼───┤
│    │TH0000000 │三十一萬六千│88.4.16 │蘇美麗│本票    │扣  案│
│    │          │元          │        │      │        │      │
├──┼─────┼──────┼────┼───┼────┼───┤
│ 三 │TA0000000 │二百五十萬元│87.10.15│酈爾電│支票    │扣  案│
│    │          │            │        │子有限│        │      │
│    │          │            │        │公司  │        │      │
│    ├─────┼──────┼────┼───┼────┼───┤
│    │TA0000000 │九十萬元    │87.10.4 │同右  │支票    │扣  案│
│    ├─────┼──────┼────┼───┼────┼───┤
│    │TA0000000 │六萬六千六百│87.10.16│同右  │支票    │扣  案│
│    │          │三十元      │        │    │        │      │
│    ├─────┼──────┼────┼───┼────┼───┤
│    │TA0000000 │十萬元      │87.10.24│同右  │支票    │扣  案│
│    ├─────┼──────┼────┼───┼────┼───┤
│    │TA0000000 │五十萬元    │87.10.21│同右  │支票    │扣  案│
│    ├─────┼──────┼────┼───┼────┼───┤
│    │TH0000000 │十萬元      │87.8.15 │游傑翔│本票    │扣  案│
│    ├─────┼──────┼────┼───┼────┼───┤
│    │TH0000000 │五十萬元    │87.8.21 │同右  │本票    │扣  案│
│    ├─────┼──────┼────┼───┼────┼───┤
│    │TH0000000 │九十萬元    │87.9.4  │同右  │本票    │扣  案│
│    ├─────┼──────┼────┼───┼────┼───┤
│    │TH0000000 │三十三萬元  │87.9.17 │同右  │本票    │扣  案│
│    ├─────┼──────┼────┼───┼────┼───┤
│    │TH0000000 │十萬元      │87.9.28 │同右  │本票    │扣  案│
├──┼─────┼──────┼────┼───┼────┼───┤
│ 四 │DA0000000 │二十萬元    │87.11.21│莊文福│支票    │影  本│
│    ├─────┼──────┼────┼───┼────┼───┤
│    │TH0000000 │一百萬元    │87.9.23 │巳○○│本票    │扣  案│
│    ├─────┼──────┼────┼───┼────┼───┤
│    │TH0000000 │七十萬元    │87.9.25 │同右  │本票    │扣  案│
│    ├─────┼──────┼────┼───┼────┼───┤
│    │TH0000000 │七十萬元    │87.9.25 │同右  │本票    │扣  案│
│    ├─────┼──────┼────┼───┼────┼───┤
│    │TH0000000 │一百三十萬元│87.9.27 │同右  │本票    │扣  案│
│    ├─────┼──────┼────┼───┼────┼───┤
│    │TH0000000 │七十萬元    │87.9.28 │同右  │本票    │扣  案│
│    ├─────┼──────┼────┼───┼────┼───┤
│    │TH0000000 │五十萬元    │87.10.12│同右  │本票    │扣  案│
│├─────┼──────┼────┼───┼────┼───┤
│    │TH0000000 │二十三萬元  │87.11.1 │同右  │本票    │扣  案│
├──┼─────┼──────┼────┼───┼────┼───┤
│ 五 │FAX0000000│六萬元      │88.4.4  │壬○○│支票    │影  本│
│    ├─────┼──────┼────┼───┼────┼───┤
│    │FAX0000000│六萬元      │88.4.7  │同右  │支票    │影  本│
│    ├─────┼──────┼────┼───┼────┼───┤
│    │TH0000000 │一百萬元    │87.8.25 │同右  │本票    │扣  案│
│    ├─────┼──────┼────┼───┼────┼───┤
│    │TH0000000 │一百萬元    │87.9.3  │同右  │本票    │扣  案│
│    ├─────┼──────┼────┼───┼────┼───┤
│    │TH0000000 │一百萬元    │87.9.3  │同右  │本票    │扣  案│
│    ├─────┼──────┼────┼───┼────┼───┤
│    │WG00000000│一百萬元    │87.10.16│同右  │本票    │扣  案│
│    ├─────┼──────┼────┼───┼────┼───┤
│    │TH0000000 │一百萬元    │87.11.24│同右  │本票    │扣  案│
│    ├─────┼──────┼────┼───┼────┼───┤
│    │NO690254  │六萬元      │88.4.4  │甲○○│本票    │扣  案│
│    ├─────┼──────┼────┼───┼────┼───┤
│    │NO690255  │六萬元      │88.4.7  │同右  │本票    │扣  案│
├──┼─────┼──────┼────┼───┼────┼───┤
│ 六 │TA0000000 │一百萬元    │87.9.7  │謝昇達│支票    │扣  案│
│    ├─────┼──────┼────┼───┼────┼───┤
│    │TA0000000 │一百三十萬元│87.9.7  │同右  │支票    │扣  案│
│    ├─────┼──────┼────┼───┼────┼───┤
│    │TH0000000 │一百五十萬元│87.9.4  │謝昇達│本票    │扣  案│
│    │          │            │        │卯○○│        │      │
│    ├─────┼──────┼────┼───┼────┼───┤
│    │TH0000000 │一百萬元    │87.9.7  │同右  │本票    │扣  案│
│    ├─────┼──────┼────┼───┼────┼───┤
│    │TH0000000 │一百三十萬元│87.9.7  │同右  │本票    │扣  案│
├──┼─────┼──────┼────┼───┼────┼───┤
│ 七 │NO060051  │一百萬元    │87.11.23│庚○○│本票    │影  本│
│    ├─────┼──────┼────┼───┼────┼───┤
│    │NO060052  │一百萬元    │87.11.28│同右  │本票    │影  本│
│    ├─────┼──────┼────┼───┼────┼───┤
│    │TH0000000 │五十萬元    │87.12.12│同右  │本票    │影  本│
│    ├─────┼──────┼────┼───┼────┼───┤
│    │TH0000000 │一百零八萬元│87.12.23│同右  │本票    │影  本│
├──┼─────┼──────┼────┼───┼────┼───┤
│ 八 │TH0000000 │五十萬元    │87.11.24│戊○○│本票    │影  本│
│    ├─────┼──────┼────┼───┼────┼───┤
│    │TH0000000 │四十萬元    │87.12.15│同右  │本票    │影  本│
│    ├─────┼──────┼────┼───┼────┼───┤
│    │TH0000000 │五十萬元    │88.3.3  │戊○○│本票    │影  本│
│    │          │            │        │謝欐榕│        │      │
├──┼─────┼──────┼────┼───┼────┼───┤
│ 九 │TH0000000 │一百三十萬元│87.8.27 │午○○│本票    │扣  案│
│    │          │            │        │丁○○│        │      │
│    ├─────┼──────┼────┼───┼────┼───┤
│    │TH0000000 │二十萬元    │87.8.31 │午○○│本票    │扣  案│
│    │          │            │        │丁○○│        │      │
│    ├─────┼──────┼────┼───┼────┼───┤
│    │TH0000000 │三十三萬五千│87.10.11│午○○│本票    │扣  案│
│    │          │元          │        │丁○○│        │      │
│    ├─────┼──────┼────┼───┼────┼───┤
│    │TH0000000 │三十萬元    │87.10.13│午○○│本票    │扣  案│
│    │          │            │        │巳○○│        │      │
│    ├─────┼──────┼────┼───┼────┼───┤
│    │TH0000000 │二十萬元    │87.10.21│午○○│本票    │扣  案│
│    │          │            │        │丁○○│        │      │
│    ├─────┼──────┼────┼───┼────┼───┤
│    │TH0000000 │三十三萬元  │87.10.31│午○○│本票    │扣  案│
│    │          │            │        │丁○○│        │      │
│    ├─────┼──────┼────┼───┼────┼───┤
│    │TH0000000 │三十二萬元  │87.11.13│午○○│本票    │扣  案│
│    │          │            │        │丁○○│        │      │
│    ├─────┼──────┼────┼───┼────┼───┤
│    │NO495958  │五十二萬二千│87.12.9 │午○○│本票    │扣  案│
│    │          │元          │        │      │        │      │
└──┴─────┴──────┴────┴───┴────┴───┘
附錄本案論罪科刑法條全文
刑法第三百四十四條
乘他人急迫、輕率或無經驗貸以金錢或其他物品，而取得與原本顯不相當之重利者，
處一年以下有期徒刑、拘役或科或併科一千元以下罰金。
刑法第三百四十五條：
以犯前條之罪為常業者，處五年以下有期徒刑，得併科三千元以下罰金。
